---
title: "QuestionsIcham"
output: html_document
date: "2025-05-14"
---

```{r setup, include=FALSE}
knitr::opts_chunk$set(echo = TRUE, warning=FALSE)

library(readr)
library(ggplot2); 
library(dplyr); 
library(lubridate);
library(patchwork)
library(leaflet)
require(utils)

#importation du jeu de données
df <- read_csv("data/daily_rent_detail.csv")
weather <- read_csv("data/weather.csv")
```

### Question 12

**Hypothèse** :
Comme on l'a vu précédemment en question 1, les vélos sont moins utilisés en hiver, sûrement parce qu'il fait plus froid. On souhaite maintenant voir de manière plus précise la relation entre la météo (température, pluie) sur l'influence de l'usage des vélos partagés. Ces 2 visulisations permettront d'avoir une perspective approfondie des manières dont les conditons météorologiques impactent l'utilisation.

**Graphique** :

```{r Q12, echo=FALSE}
# Extraction des variables de date et heure
df$date <- as.Date(df$started_at)

# Agrégation des données quotidiennes
df_quotidien <- df %>%
  group_by(date) %>%
  summarise(nb_trajets = n(), .groups = "drop")

# Jointure avec les données météo (supposons que 'meteo' est un dataframe contenant les données météo)
df_meteo <- inner_join(df_quotidien, weather, by = c("date" = "datetime"))

# Visualisation 1 : Température maximale et nombre de trajets par jour
ggplot(df_meteo, aes(x = temp, y = nb_trajets)) +
  geom_point() +
  geom_smooth(method = "lm", se = FALSE, color = "red") +
  labs(title = "Relation entre le nombre de trajets par jour et la température maximale",
       x = "Température maximale (°C)", y = "Nombre de trajets par jour") +
  theme_minimal()

# Visualisation 2 : Précipitations et nombre de trajets par jour
ggplot(df_meteo, aes(x = precipcover, y = nb_trajets)) +
  geom_point() +
  geom_smooth(method = "lm", se = FALSE, color = "blue") +
  labs(title = "Relation entre le nombre de trajets par jour et les précipitations",
       x = "Précipitations (mm)", y = "Nombre de trajets par jour") +
  theme_minimal()

```
**Interprétation** :
La première visualisation est un nuage de point représentant le nombre de trajets par jour en fonction de la température maximale (en degré celsius) enregistrée dans la journée. La droite de régression en rouge permet d'illustrer la tendance générale. On observe une nette corrélation positive entre l'utilisation des vélos et la température. Cela signifie que lorsque la température augmente, l'utilisation des vélos augmente. Cependant, les points restent assez dispersés montrant que d'autres facteurs influencent sûrement également l'utilisation des vélos partagés.

La deuxième visualisation est elle aussi un nuage de points représentant le nombre de trajets par jour en fonction de la précipitation (en mm). On a aussi ajouté une courbe de régression en blueue montrant la tendance générale. A la différence de la première visualisation, la corrélation entre l'utilisation des vélos et les précipitations est négative.C'est qui est plutôt cohérent, personne n'aime faire du vélo sous la pluie. Comme pour la première visualisation, les points sont dispersés autour de la droite de régression montrant potentiellement l'importance d'autre facteur dans l'utilisation des vélos.

### Question 13

**En cas de température extrême, est-ce que le volume de trajets diminue fortement ?**

**Hypothèse** :

On cherche maintenant à s'intéresser à des cas extrêmes de température pour essayer d'observer un potentiel changement dû à ceci. Ainsi, nous avons cherché 4 évènements inclus dans les dates de nos données où les températures ont été particulièrement basses et hautes pendant une longue durée.

En premier temps nous verrons l'impact de 2 évènements à température froide extrême, et ensuite 2 évènements à température chaude extrême.

Pour les évènements froid, nous en avons choisi un en février 2021, et l'autre en décembre 2022:
En février 2021, Dû à un anticyclone arctique qui a soudainement déplacé de l’air glacial vers le sud. Une vague de froid a débuté au Canada et s'est propagé rapidement sur le territoire américain, affectant particulièrement le Texas, un État généralement habitué à des températures plus chaudes.
Cependant nous avons aussi pu observer une durée de 6 jours à Washington DC où les températures étaient nettement plus basse que les journées précédentes.
Source : https://journals.ametsoc.org/view/journals/bams/103/12/BAMS-D-21-0266.1.xml

En décembre 2022, autour de Noël, un vent froid a balayé la région Washington DC  entraînant des températures extrêmes en dessous de 0 en raison de fréquentes rafales de vent à environ 48km/h.
Source : https://www.weather.gov/mrx/December_2022_Record_Cold

Comme on l'a observé dans la question précédente, la température a un effet sur l'utilisation des usagers, ainsi nous pensons que l'utilisation sera réduites lors de ces pics froid et chaud.

**Graphiques** :
```{r Q13 froid, echo=FALSE}
filtrer_dates <- function(dates) {
  df_meteo %>%
    filter(date %in% ymd(dates))
}

period_tempextreme_froid_dec22 <- c("2022-12-25", "2022-12-24", "2022-12-23")
period_tempextreme_froid_fev21 <- c("2021-01-29", "2021-01-30", "2021-01-31", "2021-02-01", "2021-02-02", "2021-02-03")

period4semaines_tempextreme_froid_fev21 <- format(seq(min(ymd(period_tempextreme_froid_fev21)) - days(14), 
                                               max(ymd(period_tempextreme_froid_fev21)) + days(14), 
                                               by = "day"), "%Y-%m-%d")
period4semaines_tempextreme_froid_dec22 <- format(seq(min(ymd(period_tempextreme_froid_dec22)) - days(14), 
                                               max(ymd(period_tempextreme_froid_dec22)) + days(14), 
                                               by = "day"), "%Y-%m-%d")


df_tempextreme_froid_dec22 <- filtrer_dates(period4semaines_tempextreme_froid_dec22)
df_tempextreme_froid_fev21 <- filtrer_dates(period4semaines_tempextreme_froid_fev21)


#Visualisation 1 temp extreme froide
plotQ13_froid1 <- ggplot(df_tempextreme_froid_dec22, aes(x = date, y = nb_trajets)) +
  geom_col(aes(fill = ifelse(date %in% period_tempextreme_froid_dec22, "Période froide", "Période normale"))) +
  geom_smooth(data = df_tempextreme_froid_dec22, method = "loess", se = FALSE, aes(color = "Courbe moyenne")) +
  labs(title = "Observation des nombres de trajets par jour lors de températures extrêmes froides en décembre 2022",
    x = "Date", y = "Nombre de trajets par jour") +
  scale_fill_manual(values = c("Période froide" = "blue", "Période normale" = "grey"), name = NULL) +
  scale_color_manual(values = c("Courbe moyenne" = "red"), name = NULL) +
  theme_minimal()

#Visualisation 2 temp extreme froide
plotQ13_froid2 <- ggplot(df_tempextreme_froid_fev21, aes(x = date, y = nb_trajets)) +
  geom_col(aes(fill = ifelse(date %in% period_tempextreme_froid_fev21, "Période froide", "Période normale"))) +
  geom_smooth(data = df_tempextreme_froid_fev21, method = "loess", se = FALSE, aes(color = "Courbe moyenne")) +
  labs(title = "Observation des nombres de trajets par jour lors de températures extrêmes froides en février 2021",
    x = "Date", y = "Nombre de trajets par jour") +
  scale_fill_manual(values = c("Période froide" = "blue", "Période normale" = "grey"), name = NULL) +
  scale_color_manual(values = c("Courbe moyenne" = "red"), name = NULL) +
  theme_minimal()

plotQ13_froid1
plotQ13_froid2

```
**Interprétation**
La première visualisation est faite sur 14 jours précédant et 14 jours suivant l'évènement en décembre 2022. Grâce à un barplot, on peut observer le nombre de trajet cumulé chaque jour ainsi que sa courbe de régression en rouge. La période de l'évènement est mis en valeur en colorant en bleu les barres la concernant. On voit une grosse chute d'utilisation par 4 si l'on compare avec les jours précédent. Cependant on remarque aussi que les jours juste avant et après l 'évènement suivent la même tendance. Ceci peut s'expliquer parce que les températures du 22 décembre (veille de l'évènement choisi) a déja atteint ...°C, une différence de ... °C avec le jour d'après.

La seconde visualisation est faite sur 14 jours précédant et 14 jours suivant l'évènement en février 2021. On peut voir que les deux premiers jours n'ont pas tellement d'impact sur l'utilisation des vélos, mais à partir du 3ème. On voit une réelle chute pendant 3 jours, qui ensuite remonte le dernier jour.

**Hypothèse**

Nous cherchons maintenant à voir l'impact que ces températures extrêmes chaudes auraient pu avoir sur l'utilisation des vélos.

En second temps nous verrons l'impact de 2 évènements à température chaudes extrêmes.

Pour les évènements chaud, nous en avons choisi un en mai 2022, et l'autre en juillet 2024:
En mai 2022, Washington D.C. a connu une vague de chaleur marquante, enregistrant des températures exceptionnellement élevées pour cette période de l'année. Selon les prévisions de la National Weather Service, les températures ont commencé à grimper rapidement, atteignant des niveaux rarement observés si tôt dans la saison.
Source :https://www.washingtonpost.com/weather/2022/05/19/dc-may-heat-wave-record/

En juillet 2024, Washington D.C. a subi une vague de chaleur particulièrement intense qui a marqué l'un des mois de juillet les plus chauds jamais enregistrés.Lors de cette vague de chaleur, la température a atteint 39 °C le 15 juillet, établissant un nouveau record pour cette date.
Source : https://www.washingtonpost.com/weather/2024/07/16/dc-heat-100-record-high-temperatures/

On peut supposer que le même effet de baisse d'utilisation des vélos aura lieu durant les pics de chaleur.

**Graphiques**

```{r Q13 chaud, echo=FALSE}
filtrer_dates <- function(dates) {
  df_meteo %>%
    filter(date %in% ymd(dates))
}
period_tempextreme_chaud_may22 <- c("2022-05-20", "2022-05-21", "2022-05-22")
period_tempextreme_chaud_july24 <- c("2024-07-14", "2024-07-15", "2024-07-16", "2024-07-17", "2024-07-18")

period4semaines_tempextreme_chaud_may22 <- format(seq(min(ymd(period_tempextreme_chaud_may22)) - days(14), 
                                               max(ymd(period_tempextreme_chaud_may22)) + days(14), 
                                               by = "day"), "%Y-%m-%d")
period4semaines_tempextreme_chaud_july24 <- format(seq(min(ymd(period_tempextreme_chaud_july24)) - days(14), 
                                               max(ymd(period_tempextreme_chaud_july24)) + days(14), 
                                               by = "day"), "%Y-%m-%d")
df_tempextreme_chaud_may22 <- filtrer_dates(period4semaines_tempextreme_chaud_may22)
df_tempextreme_chaud_july24 <- filtrer_dates(period4semaines_tempextreme_chaud_july24)

#Visualisation 3 temp extreme chaude may22
plotQ13_chaud1 <- ggplot(df_tempextreme_chaud_may22, aes(x = date, y = nb_trajets)) +
  geom_col(aes(fill = ifelse(date %in% period_tempextreme_chaud_may22, "Période chaude", "Période normale"))) +
  geom_smooth(data = df_tempextreme_chaud_may22, method = "loess", se = FALSE, aes(color = "Courbe moyenne")) +
  labs(title = "Observation des nombres de trajets par jour lors de températures extrêmes chaudes en mai 2022",
    x = "Date", y = "Nombre de trajets par jour") +
  scale_fill_manual(values = c("Période chaude" = "blue", "Période normale" = "grey"), name = NULL) +
  scale_color_manual(values = c("Courbe moyenne" = "red"), name = NULL) +
  theme_minimal()


#Visualisation 4 temp extreme chaude july24
plotQ13_chaud2 <- ggplot(df_tempextreme_chaud_july24, aes(x = date, y = nb_trajets)) +
  geom_col(aes(fill = ifelse(date %in% period_tempextreme_chaud_july24, "Période chaude", "Période normale"))) +
  geom_smooth(data = df_tempextreme_chaud_july24, method = "loess", se = FALSE, aes(color = "Courbe moyenne")) +
  labs(title = "Observation des nombres de trajets par jour lors de températures extrêmes chaudes en juillet 2024",
    x = "Date", y = "Nombre de trajets par jour") +
  scale_fill_manual(values = c("Période chaude" = "blue", "Période normale" = "grey"), name = NULL) +
  scale_color_manual(values = c("Courbe moyenne" = "red"), name = NULL) +
  theme_minimal()


plotQ13_chaud1
plotQ13_chaud2
```
**Interprétation**

La première visualisation est faite sur 14 jours précédant et 14 jours suivant l'évènement en mai 2022. Grâce à un barplot, on peut observer le nombre de trajet cumulé chaque jour ainsi que sa courbe de régression en rouge. La période de l'évènement est mis en valeur en colorant en bleu les barres la concernant. A l'inverse des périodes froides, on voit une réaction totalement inverse. Les utilisateurs ne diminuent pas du tout et reste les mêmes, malgré des chaleurs avoisinant les ...°C.

La seconde visualisation est faite sur 14 jours précédant et 14 jours suivant l'évènement en juillet 2024. 

### Question 14

**Hypothèse**

On s'intéresse maitenant à d'autres facteurs météorologiques comme le vent, les nuages et la neige sur les durées moyennes des trajets afin de voir si un temps mauvais défavorise l'utilisation du vélo avec les utilisateurs. On remarque qu'il y a 8617 observations où les durées sont négatives car les vélos ont été arrêtés avant d'être pris donc on les enlève de notre visualisation pour ne pas fausser nos calculs de durées de trajets.

**Graphique**
```{r Q14, echo=FALSE}
# Calcul de la durée moyenne des trajets par jour
df_duree <- df %>%
  group_by(date) %>%
  filter(ended_at >= started_at) %>%
  summarise(
    duree_moyenne_minute = mean(difftime(ended_at, started_at, units = "mins"), na.rm = TRUE),
    duree_moyenne_hours = mean(difftime(ended_at, started_at, units = "hours"), na.rm = TRUE),
    .groups = "drop")%>%
  #supprimer n outlier en plus de 6h de location qui fausse l'échelle
  filter(duree_moyenne_hours < 6)

# Jointure avec les données météo
df_meteo_duree <- inner_join(df_duree, weather, by = c("date" = "datetime"))

df_meteo_duree$duree_moyenne_minute <- as.numeric(df_meteo_duree$duree_moyenne_minute)
df_meteo_duree$duree_moyenne_hours <- as.numeric(df_meteo_duree$duree_moyenne_hours)


# Graphique : Vent et durée moyenne des trajets
ggplot(df_meteo_duree, aes(x = windspeed, y = duree_moyenne_minute)) +
  geom_point() +
  geom_smooth(method = "loess", se = FALSE, color = "blue") +
  labs(title = "Vent et durée moyenne des trajets",
       x = "Vitesse du vent (km/h)", y = "Durée moyenne des trajets") +
  theme_minimal()

# Graphique : Couverture nuageuse et durée moyenne des trajets
ggplot(df_meteo_duree, aes(x = cloudcover, y = duree_moyenne_minute)) +
  geom_point() +
  geom_smooth(method = "loess", se = FALSE, color = "blue") +
  labs(title = "Couverture nuageuse et durée moyenne des trajets",
       x = "Couverture nuageuse (%)", y = "Durée moyenne des trajets") +
  theme_minimal()

# Graphique : Neige et durée moyenne des trajets
ggplot(df_meteo_duree, aes(x = snow, y = duree_moyenne_minute)) +
  geom_point() +
  geom_smooth(method = "loess", se = FALSE, aes(color = "Tendance"), span = 1, color = "blue") +
  labs(title = "Neige et durée moyenne des trajets",
       x = "Neige", y = "Durée moyenne des trajets (minutes)") +
  theme_minimal()

```
**Interprétation**
La première visualisation met en relation la vitesse du vent et la durée moyenne des trajets afin d'observer si le vent a un impact sur l'utilisation des vélos des usagers. On observe que la majorité des trajets ont une durée moyenne comprise entre 0 et 60 minutes, quelle que soit la vitesse du vent. Il y a également quelques points extrêmes (outliers) où la durée des trajets est très longue, mais ces cas restent rares. Entre 0 et 20km/h on observe une légère augmentation de l'utilisation sûrement dûe au fait qu'il soit rare que le vent soit en dessous de 20 km/h. Après 20km/h on voit une très légère baisse qui décroit encore plus vers 35 km/h montrant que la durée d'utilisation des vélos est plus faibles. On peut donc dire que les utilisateurs ont tendnace à faire des trajets plus courts lorsque le vent est fort.

La deuxième visualisation met en relation la couverture nuageuse et la durée moyenne des trajets afin d'observer si les nuages ont un impact sur l'utilisation des vélos des usagers. Encore une fois la très grande majorité des points se situe sous les 60 minutes de durée moyenne, quel que soit le pourcentage de couverture nuageuse. La courbe de tendance bleue indique une légère hausse de la durée moyenne des trajets jusqu’à environ 25–30 % de couverture nuageuse, puis une faible diminution à mesure que la couverture nuageuse augmente. Aucun effet marqué ou extrême n’est observé concernant la couverture nuageuse : la dispersion des points reste assez constante sur toute la plage des valeurs. Quelques valeurs extrêmes (outliers) existent aussi pour des durées de trajet très longues, mais elles restent minoritaires.

La troisième visualisation met en relation la neige et la durée moyenne des trajets afin d'observer si la neige a un impact sur l'utilisation des vélos des usagers. La grande majorité des observations se trouvent à 0 de neige, où la durée moyenne des trajets est très variable, avec plusieurs points extrêmes où la durée dépasse 100 minutes. Ceci peut s'expliquer parce que il y a pas beaucoup de moments où il y a de la neuge, ainsi la plupart de smesures ont été faites lorsque neige est à 0.
En présence de neige : Dès qu'il y a présence de neige (valeurs supérieures à 0), le nombre d'observations diminue fortement et la durée moyenne des trajets semble globalement plus faible ou relativement stable, entre 20 et 40 minutes pour la plupart des points.

### Question 18 : 

**Hypothèse**

Dans la matinée du mercredi 6 janvier, les manifestants encerclent le Washington Monument et se rassemblent pour assister à des discours prononcés par Rudy Giuliani, conseiller de Trump, et par Trump lui-même. Il a réitéré des allégations infondées de fraude électorale et a exhorté ses partisans à marcher vers le Capitole, déclarant : "battons-nous comme des diables". En réponse, des milliers de manifestants ont convergé vers le Capitole (13h10), franchissant les barrières de sécurité et pénétrant dans le bâtiment (14h). Les forces de l'ordre, en sous-effectif, ont été rapidement débordées et le capitole a été mis en confinement. A 14h48, le maire de Washington déclare un couvre-feu dans toute la ville. Ainsi on essaye alors de savoir s'il est possible de voir une différence d'utilisation des vélos lors de la prise du Capitole.
On peut imaginer qu'à partir de l'information du couvre feu, les gens partirent rapidement de leur travail pour rentrer.

Source : 
https://fr.euronews.com/2022/01/06/l-assaut-du-capitole-retour-sur-le-deroule-de-cette-journee-noire-pour-la-democratie-ameri
https://edition.cnn.com/2022/07/10/politics/jan-6-us-capitol-riot-timeline
https://edition.cnn.com/interactive/2021/01/politics/us-capitol-siege/

**Graphique 1**
On souhaite d'abord voir sur l'ensemble de la journée s'il y a eu plus d'utilisation que les jours précédents et suivants le 6 janvier
```{r Q18, echo=FALSE}
filtrer_dates <- function(dates) {
  df_meteo %>%
    filter(date %in% ymd(dates))
}

date_prise_capitole <- "2021-01-06"

period4semaines_prise_capitole <- format(seq(min(ymd(date_prise_capitole)) - days(14), 
                                               max(ymd(date_prise_capitole)) + days(14), 
                                               by = "day"), "%Y-%m-%d")

df_prise_capitole <- filtrer_dates(period4semaines_prise_capitole)

#Visualisation 1 temp extreme froide
ggplot(df_prise_capitole, aes(x = date, y = nb_trajets)) +
  geom_col(aes(fill = ifelse(date %in% date_prise_capitole, "Prise Capitole", "Période normale"))) +
  geom_smooth(data = df_prise_capitole, method = "loess", se = FALSE, aes(color = "Courbe moyenne")) +
  labs(title = "Observation des nombres de trajets par jour lors de la prise du Capitole",
    x = "Date", y = "Nombre de trajets par jour") +
  scale_fill_manual(values = c("Prise Capitole" = "blue", "Période normale" = "grey"), name = NULL) +
  scale_color_manual(values = c("Courbe moyenne" = "red"), name = NULL) +
  theme_minimal()




```
**Interprétation**
La visualisation est faite sur 14 jours précédant et 14 jours suivant le 6 janvier. Grâce à un barplot, on peut observer le nombre de trajet cumulé chaque jour ainsi que sa courbe de régression en rouge. 
On observe aucun changement apparent dans l'utilisation quotidienne des vélos le 6 janvier. 


**Hypothèse**
Cependant on peut supposer que l'assaut du Capitole a entraîné une augmentation de l'utilisation des vélos autour du Capitole et du parc The Ellipse, où Donald Trump a prononcé son discours. (lieu du speech de Donald Trump). On peut donc s'intéresser à l'activité par station pour repérer des hausses à partir de ce moment là.
On qualifie les augmentations par une fréquentation supérieure à la normale.

On commence la visualisation à partir du moment où les manifestants partent du Washington Monument et marchent sur la Pennsylvania Avenue (13h10) jusqu'à rejoindre le Capitole. Les premières intrusions dans le bâtiment ont lieu vers 14h. Un couvre feu est annoncé à 14h48 et mis en place à 18h, fin de la visualisation. 

**Graphique 2**
```{r Q18 bis, echo=FALSE}
# Dates à comparer
date_capitole <- "2021-01-06"   
date_reference <- "2021-01-13"  

# Fonction simplifiée pour extraire les données essentielles
analyser_journee <- function(date) {
  df %>%
    filter(as.Date(started_at) == as.Date(date)) %>%
    mutate(heure_minute = hour(started_at) + minute(started_at)/60) %>%
    filter(!is.na(start_lat), !is.na(start_lng), !is.na(start_station_name),
           heure_minute >= 13.2, heure_minute < 18) %>%  # Période critique uniquement
    group_by(start_station_name) %>%
    summarise(
      trajets = n(),
      start_lat = median(start_lat),
      start_lng = median(start_lng),
      .groups = "drop"
    )
}

# Analyser les deux journées
capitole <- analyser_journee(date_capitole)
reference <- analyser_journee(date_reference)

# Comparaison directe - EXCLURE L'ACTIVITÉ RÉDUITE
comparaison <- capitole %>%
  inner_join(reference, by = "start_station_name", suffix = c("_cap", "_ref")) %>%
  mutate(
    diff_relative = (trajets_cap - trajets_ref) / pmax(trajets_ref, 1) * 100,
    # Créer la variable scaled pour l'échelle continue
    diff_relative_scaled = pmax(diff_relative, 0),  # Minimum à 0 pour l'échelle
    anomalie = case_when(
      diff_relative >= 50 ~ "Anomalie forte",
      diff_relative >= 25 ~ "Anomalie modérée", 
      TRUE ~ "Normal"
    )
  ) %>%
  filter(trajets_cap >= 3 | trajets_ref >= 3,    # Seuil minimal
         diff_relative > -25) %>%                  # EXCLURE activité réduite
  arrange(desc(diff_relative))

# Palette couleurs continue - Échelle de bleus
palette_continue <- colorNumeric(
  palette = c("#f7fbff", "#deebf7", "#c6dbef", "#9ecae1", "#6baed6", "#4292c6", "#2171b5", "#08519c", "#08306b"),
  domain = c(0, max(comparaison$diff_relative_scaled, na.rm = TRUE))
)

# Carte
map_comparison <- leaflet(comparaison) %>%
  addProviderTiles(providers$CartoDB.Positron) %>%
  
  # Capitole
  addMarkers(lng = -77.0090, lat = 38.8899, popup = "Capitole des États-Unis") %>%
  addMarkers(lng = -77.035507, lat = 38.894207, popup = "The Ellipse (parc)") %>%
  
  # Stations avec échelle continue
  addCircleMarkers(
    lng = ~start_lng_cap, lat = ~start_lat_cap,
    color = ~palette_continue(diff_relative_scaled),        # Utiliser palette_continue
    fillColor = ~palette_continue(diff_relative_scaled),    # Utiliser palette_continue
    radius = ~pmax(4, abs(diff_relative)/15 + 3),
    fillOpacity = 0.8,
    stroke = TRUE,
    weight = 1,
    popup = ~paste0(
      "<b>", start_station_name, "</b><br/>",
      "6 jan: ", trajets_cap, " trajets<br/>",
      "13 jan: ", trajets_ref, " trajets<br/>",
      "Différence: ", round(diff_relative, 1), "%<br/>",
      "Statut: ", anomalie
    )
  ) %>%
  
  # Légende avec échelle continue
  addLegend(
    position = "bottomright",
    pal = palette_continue,                    # Utiliser palette_continue
    values = ~diff_relative_scaled,            # Utiliser diff_relative_scaled
    title = "Augmentation (%)",
    labFormat = labelFormat(suffix = "%")
  ) %>%
  
  # Titre
  addControl(
    html = "<h3>6 janvier vs 13 janvier 2021<br/>Période 14h48-18h<br/><small>Échelle continue de bleus</small></h3>",
    position = "topleft"
  )


# Afficher la carte
map_comparison
```

**Interprétation**
Cette visualisation interactive montre uniquement les augmentations d’utilisation des stations de vélos en libre-service à Washington, DC, entre deux mercredis consécutifs : le 6 janvier 2021 (jour de l’assaut du Capitole) et le 13 janvier 2021, durant la même tranche horaire critique : 13h10 à 18h. 

Seules les stations ayant enregistré une activité significative (au moins 3 trajets sur l’une ou l’autre des journées) sont prises en compte. Les stations ayant connu une forte baisse sont exclues pour se concentrer sur les hausses anormales.
Pour chaque station, la variation de trafic est calculée en pourcentage par rapport au volume référent du 13 janvier.
Échelle continue de bleus : plus l'augmentation du trafic est forte, plus la couleur de la station est foncée, et plus le cercle est large.
Un clic sur un cercle affiche les trajets enregistrés pour chacun des deux jours, le pourcentage de variation, et le statut d’anomalie.
Les emplacements du Capitole et du Washington Monument sont signalés pour repérer les zones d’intérêts principales.

On peut observer que les stations au nord de la Pennsylvania Avenue (avenue utilisée par les manifestants) ont des utilisations qui ont augmentées comparé à la normale. Les 3 stations avec les plus grosses augmentations autour de l'avenue sont "17th & G St NW", "10th & G St NW", et "4th & D St NW / Judiciary Square".
En voyant la visualisation on remarque qu'il existe des augmentations inhabituelles autour de l'avenue potentiellement lié à la manifestation mais cependant il est difficile d'établir un lien direct.
